最　高　行　政　法　院　判　決
　　　　　　　　　　　　　　　　　　 94年度判字第02043號
上　訴　人　丙○○○
　　　　　　乙○○
訴訟代理人　丁○○
被 上訴 人　財政部臺灣省北區國稅
代　表　人　甲○○
上列當事人間因遺產稅事件，上訴人不服中華民國91年11月21日
臺北高等行政法院90年度字第6306號判決，提起上訴，本院判決
如下：
   主  文
上訴駁回。
上訴審訴訟費用由上訴人負擔。
   理  由
一、上訴人丙○○○之配偶及上訴人乙○○之父即被繼承人陳旺
    根於民國（下同）86年5月23日死亡，上訴人等於86年8月2
    日申報遺產稅，經被上訴人核定遺產總額為新臺幣(下同)
    93,323,049元，遺產淨額為67,312,319元，應納稅額為22,0
    91,050元。又因漏報宏裕砂石股份有限公司（以下簡稱宏裕
    公司）、偉全股份有限公司（以下簡稱偉全公司）、旭盛營
    造有限公司（以下簡稱旭盛公司）及棟和營造有限公司（以
    下簡稱棟和公司）等4家公司股東往來債權共計12,957,113
    元，計漏報遺產稅額5,312,416元，違反遺產及贈與稅法第
    23條規定，遂另依同法第45條規定按所漏稅額處以1倍之罰
    鍰5,312,416元。遺產稅及罰鍰之繳納期間均訂為88年3月6
    日至88年5月5日止，繼承人等並於88年3月15日以現金繳清
    本稅及罰鍰。嗣上訴人丙○○○於88年5月10日（羅東稽徵
    所收文日期）向被上訴人所屬羅東稽徵所申請被繼承人遺產
    土地中坐落宜蘭縣冬山鄉○○段222地號土地，已經全部恢
    復農業耕作中，請會同有關單位實地查證，並准予自遺產總
    額中扣除其土地價值之全數云云。經被上訴人所屬羅東稽徵
    所以88年6月22日北區國稅羅東審第88001174號函復略以：
    「申請人申請勘查農地係事後恢復農業耕作，核與遺產及贈
    與稅法第17條第1項第6款之規定不符，所請礙難照准。」等
    由，否准其所請。嗣上訴人等於88年5月27日（羅東稽徵所
    收文日期），再向被上訴人所屬羅東稽徵所申請主張因繳納
    遺產稅款所需，上訴人等向銀行及他人借款，此債務之產生
    與繼承有直接關係，應准自遺產總額中扣除，請重核並予退
    稅云云。經被上訴人所屬羅東稽徵所以88年6月3日北區國稅
    羅東審第88072794號函復略以：「申請人等借款繳納遺產稅
    之債務，核非被繼承人之債務，無遺產及贈與稅法扣除額之
    適用，所請礙難照准。」等由，而否准所請。再嗣上訴人等
    又於88年6月28日（羅東稽徵所收文日期）向被上訴人所屬
    羅東稽徵所申請更正被繼承人遺產土地中，坐落宜蘭縣冬山
    鄉○○段222及793地號兩筆土地，以均有作農業使用，惟因
    認知錯誤，誤以土地登記簿謄本分區使用編定為都市土地，
    即非屬農業區而不可認定為農業用地，而於申報遺產稅時漏
    未主張其為農業用地，致增加應納稅款，請派員重勘並准予
    減免遺產稅云云。經被上訴人所屬羅東稽徵所以88年7月12
    日北區國稅羅東審第88074451號函復略以：「申請人等申請
    勘查之2筆土地，其中冬山鄉○○段793地號係都市計畫住宅
    區土地，核屬非農業用地；另冬山鄉○○段222地號既係事
    後恢復農業耕作，均不適用遺產及贈與稅法農地減免之規定
    」等由，而否准所請。上訴人等對上揭函復不服，遂分別於
    88年6月23日（訴願書日期）就因繳納遺產稅款向他人及銀
    行借款申請准予扣抵稅款不准和不服被上訴人以出資比例核
    定宏裕公司、偉全公司及棟和公司股東往來債權兩項目，及
    於88年7月14日（財政部收文日期）就遺產土地中坐落宜蘭
    縣冬山鄉○○段222地號土地有農作事實卻未能以農業用地
    核認扣除云云，就上揭共三系爭項目向財政部提起訴願。上
    訴人並復於88年9月29日以財政部逾期未作成訴願決定，依
    訴願法第21條規定，逕向行政院提起再訴願。本案經財政部
    以89年2月29日台財訴第0000000000號及0000000000號訴願
    決定，將原處分撤銷重核，撤銷意旨略以：「訴願人等於88
    年5月27日向被上訴人機關所屬羅東稽徵所提出之申請書，
    其主張『重核』並『准予退稅』，究係依稅捐稽徵法第17條
    規定申請更正，或第28條規定申請退還溢繳稅款，抑或依同
    法第35條第1項規定申請復查，在訴願人等敘述有欠詳確時
    ，自宜進一步函詢澄清上訴人等之真意．．．。」及「訴願
    人等於88年5月10日及6月28日之申請書，雖植為『申請書』
    及『更正申請書』，惟核其內容，係對被繼承人陳旺根君遺
    產稅核定內容不服，主張部分遺產土地應免徵遺產稅云云，
    則該申請書不論用語如何，要應認其真意為依法申請復查．
    ．．」又經行政院以89年2月23日台89訴字第05430號再訴願
    決定，將原處分撤銷，撤銷意旨略以：「案經本院於88年10
    月12日以台88訴字第37377號函請財政部檢卷答辯，嗣經三
    次催辦，惟財政部迄未檢卷答辯，致本案事證未明．．．」
    案經被上訴人依行政院及財政部撤銷意旨重為復查結果，遺
    產稅及罰鍰兩部分均未准變更，上訴人仍未服，復就坐落宜
    蘭縣冬山鄉○○段222地號土地農地扣除及宏裕公司、偉全
    公司、旭盛公司及棟和公司等4家公司股東往來債權、罰鍰
    三部分提起訴願，復遭決定駁回，遂提起本件行政訴訟。經
    原審法院判決駁回其訴後，仍不服而提起上訴。
二、上訴人於原審起訴主張：本案系爭土地是否有「繼續經營農
    業生產」為雙方認定不同之處，被上訴人以所屬之羅東稽徵
    所89年6月19日現場拍攝照片，因適逢農地休閒期間，地上
    有雜草，認為上訴人未作農業使用，雖上訴人依農作之時序
    ，按時翻土、種稻，並於89年7月11日檢附照片為證，被上
    訴人執意以勘查日自行拍攝照片為準，拒不接受，被上訴人
    認事、用法違誤。然上訴人之土地一直維持原有之利用型態
    ，未鋪設水泥、柏油，且有翻土、播種之情事，被上訴人趁
    農地休閒時間，拍些照片，硬指上訴人未作農業使用，已違
    反財政部79年5月31台財稅第790082761號函之規定。又宜蘭
    縣稅捐處以89年11月3日宜稅羅2字第17413號函回復略以：
    「查冬山鄉○○段222地號土地，經查仍作農業使用．．．
    本處89年6月17日宜稅羅2字第9686號函復財政部臺灣省北區
    國稅局所述88年因供營業使用，改用一般用地稅種課徵地價
    稅內容有誤，應予更正，誤謬之處，謹此致歉」，是故被上
    訴人否認上訴人土地作農業使用之依據，已失其附麗，惟被
    上訴人在復查重核決定書、卻隻字未提，有故意侵犯上訴人
    權利之嫌。系爭土地有作農業使用之事實，且符合農業主管
    機關所頒定「作農業使用」之規範及被上訴人上級主管機關
    財政部發布解釋函中之規定，被上訴人置之不理，顯已違法
    及違反行政倫理。又被上訴人查核遺產稅時，自案外人宏裕
    砂石股份有限公司、偉全股份有限公司、旭盛股份有限公司
    、棟和股份有限公司發現該4家公司之資產負債表上有股東
    往來金額，沒有向各公司查明與各該公司往來之股東係何人
    ？往來金額若干？竟然依上訴人申報遺產稅時，填報被繼承
    人對各該公司投資額佔公司全部資金額之比例，推算被繼承
    人陳旺根「借款」給各公司之金額，此種核定完全沒有事實
    根據。因被繼承人並未借款給宏裕公司等4家公司，上訴人
    自無法提供帳簿，且被上訴人既根據案外人宏裕公司、偉全
    公司、旭盛公司、棟和公司等4家之資產負債表上發現有「
    股東往來」大筆餘額，應該向該等公司調閱帳簿查核其內容
    ，況該等公司之帳簿、憑證並非屬上訴人所有，上訴人無法
    提示，被上訴人即推定上訴人之被繼承人有此遺產，既違反
    舉證原則之分配，其認定亦違法。又被上訴人以上訴人於遺
    產稅查核時，出具同意書，同意被上訴人逕「依查得」資料
    核定，上訴人此一同意書乃是避免日後與被上訴人冗長之行
    政救濟而書立，絕無同意被上訴人依「推定」而核定，訴願
    審理機關不查，就被上訴人之答辯書照錄作為駁回理由，實
    有可議。又稅捐稽徵法第28條規定：「納稅義務人對於因適
    用法令錯誤或計算錯誤溢繳之稅款，得自繳納之日起5年內
    提出具體證明，申請退還」。財政部75年5月12日台財稅第
    33331號函亦規定：「對駁回申請退還溢繳稅款不服可逕行
    提起訴願」，但被上訴人一再以上訴人主張退稅未在最初復
    查時提出，其後提出已逾復查期間，且上訴人向被上訴人所
    屬機關羅東稽徵所提出退稅請求遭駁回後，逕向財政部提出
    訴願，未經復查程序，於法不合，但是上訴人所主張者係因
    被上訴人適用法令錯誤，擅自增加被上訴人之遺產總額，致
    上訴人溢繳稅款與罰鍰，違反遺產及贈與稅法第1條規定，
    爰依稅捐稽徵法第28條規定，主張退還溢繳之稅款，該條規
    定於繳納之日起5年內提出具體證明，申請退還，上訴人提
    出請求之時間，並未逾越稅捐稽徵法第28條所定之5年期間
    。又行政法院60年判字第433號判例謂：「申請退稅與不服
    核定之稅額係屬兩事，前者為請求退還已繳之稅款，後者則
    於未繳納稅款之前，對於核定之稅額有所爭執，其情形截然
    不同，是被上訴人官署以上訴人未於法律規定期間申請復查
    ，資為拒絕之理由，自無足取。」，是故被上訴人一再以上
    訴人未於法定期間內提出復查為理由而拒絕退稅，實不足採
    ，上訴人提出訴願，亦符財政部之規定，然訴願審理機關訴
    願決定書之內容卻與自己發布之函釋相互矛盾。故被上訴人
    未依遺產及贈與稅法第1條規定，核定被繼承人之遺產總額
    ，使被上訴人因此錯誤而溢繳遺產稅5,312,416元及罰鍰5,
    312,416元，此部分共溢繳10,624,832元，應一併加計利息
    退還給上訴人。又被上訴人對上訴人裁處罰鍰5,312,416元
    ，完全違法，被上訴人既未查得上訴人有漏報遺產之事實，
    以推定方式，認定被繼承人之父擁有債權，且故意曲解上訴
    人同意依「查得」資料核定，逕以「推定」為之，加以處罰
    ，有違舉證原則之分配，至於科處罰鍰之事，被上訴人既沒
    有查得契約、借據、帳簿、資金流程等資料，證明被繼承人
    曾借款給宏裕公司、偉全公司、旭盛公司、棟和公司，以違
    法推定之結論，作為處罰鍰之基礎，其課稅無效，應予撤銷
    ，並加計利息退還上訴人溢繳之罰鍰5,312,416元。
三、被上訴人在原審答辯則以：1.主張農業用地扣除部分：本件
    系爭土地既業經羅東稽徵所派員會同冬山鄉公所人員於89年
    6月19日至現場會勘，共同核認系爭農地地上雜草叢生，且
    依所攝照片顯示其是屬整大片地面荒置甚久狀況，此實非整
    地前短暫未耕可為辯解，未作農業使用事實明確，有農業用
    地繼續自耕實地勘查報告表及會勘時所拍攝現場照片附卷可
    稽，所述即無可採。至宜蘭縣稅捐稽徵處認定系爭土地得課
    徵田賦之發函更正日期為89年11月3日（上訴人於訴狀中述
    及「．．．翻土、種植作物，並拍攝照片於89年7月11日檢
    送被上訴人」，可見系爭土地在89年6月19日由被上訴人會
    勘認定未作農業使用後，已事後恢復耕作。），此日期與被
    上訴人查獲系爭土地未作農業使用日期已相距約4個半月，
    不僅因認定時點不同，本件地貌已不相同。且按遺產農地申
    請免課遺產稅之適用要件必需為「繼續經營農業生產5年」
    ，按此為一繼續不可中斷農作之狀況，並不同於土地稅法中
    對核課地價稅或田賦上之認定準則，自不可據此引以作為遺
    產稅農地免稅扣除之依據。2.主張重核股東往來債權部分：
    查本項宏裕砂石等4家公司股東往來債權爭點，上訴人等於
    被上訴人核定本件遺產稅應納稅額22,091,050元，並因繼承
    人漏報宏裕砂石等4家公司股東往來債權共計12,957,113元
    ，以其漏報行為按遺產及贈與稅法第45條規定按所漏稅額處
    以1倍之罰鍰5,312,416元。訂定遺產稅及罰鍰繳納期間均為
    88年3月6日至88年5月5日時，上訴人等於88年5月10日、5月
    27日及6月28日共三次向被上訴人所屬羅東稽徵所就遺產稅
    核課處分表示不服時，並未就此項爭點提出異議，直至88年
    6月23日卻逕以此爭點以書面向財政部逕提訴願。則系爭項
    目在上訴人等向財政部逕提訴願前，自始即未曾依據稅捐稽
    徵法第28條規定向被上訴人所屬羅東稽徵所申請對此項目核
    定不服請予退還溢繳稅款，同時亦未曾依據稅捐稽徵法第35
    條規定申請復查，依前揭前行政法院62年判字第96號判例意
    旨，本項爭點上訴人既未就宏裕、偉全、旭盛及棟和4家公
    司股東往來債權部分申請復查而逕行提起訴願，其程序自有
    不合。上訴人等主張曾於88年5月25日就此爭點向羅東稽徵
    所申請退稅，依財政部72年5月12日台財稅第33331號函釋「
    對駁回申請退還溢繳稅款不服可逕行提起訴願。」云云。查
    上訴人在88年5月25日向被上訴人所屬羅東稽徵所申請退稅
    內容是主張因繳納遺產稅款所需，上訴人等向銀行及他人借
    款，此債務之產生與繼承有直接關係，應准自遺產總額中扣
    除，請重核退稅。並經被上訴人所屬羅東稽徵所以88年6月3
    日北區國稅羅東審第88072794號函復略以，「申請人等借款
    繳納遺產稅之債務，核非被繼承人之債務，無遺產及贈與稅
    法扣除額之適用，所請礙難照准。」是與本項系爭重核股東
    往來債權毫無關連，且依稅捐稽徵法第28條規定申請退稅與
    提起復查分屬不同處理程序。又查本項爭點，上訴人等未經
    由復查程序，逕直接向財政部表示不服提起訴願，核已非屬
    本行政訴訟案件，在「程序不合實體不論」之原則下所審酌
    之範圍，是財政部在90年9月13日台財訴第000000000號訴願
    決定中指明「訴願人未就此部分向原處分機關申請復查，逕
    行提起訴願，參諸首揭判例意旨，程序自有未合，應予駁回
    。另本項部分債權之核價，原處分機關係依被繼承人投資比
    例結算，是否有當？尚有審酌之餘地，宜於本件行政救濟確
    定後，由原處分機關依職權查實後，另案審處。」則上訴人
    等所述容有誤解法令之處，並無理由，本件此爭點之主張仍
    為程序不合。3.罰鍰部分：本件上訴人等於辦理遺產稅申報
    時，未將被繼承人生前債權即出資借款予投資公司宏裕、偉
    全、旭盛及棟和公司之資金計12,957,113元合併申報，短漏
    遺產稅額5,312,416元，被上訴人初查乃按所漏稅額處1 倍
    之罰鍰5,312,416元，重核復查決定遞予維持，並無不妥等
    語，資為抗辯。
四、原審斟酌全辯論意旨及調查證據之結果，以：壹、本件上訴
    人於88年3月15日以現金繳清本稅及罰鍰後，上訴人丙○○
    ○於同年5月10日向被上訴人所屬羅東稽徵所申請被繼承人
    遺產土地中坐落宜蘭縣冬山鄉○○段222地號土地，已經全
    部恢復農業耕作中，請會同有關單位實地查證，並准予自遺
    產總額中扣除其土地價值之全數，經被上訴人所屬羅東稽徵
    所以同年6月22日北區國稅羅東審第88001174號函復略以：
    「申請人申請勘查農地係事後恢復農業耕作，核與遺產及贈
    與稅法第17條第1項第6款之規定不符，所請礙難照准。」等
    由，否准其所請（下稱Ａ案）。嗣上訴人等於同年5月27日
    另以因繳納遺產稅款所需，上訴人等向銀行及他人借款，此
    債務之產生與繼承有直接關係，應准自遺產總額中扣除，向
    羅東稽徵所申請重核並予退稅，經羅東稽徵所以88年6月3日
    北區國稅羅東審第88072794號函復略以：「申請人等借款繳
    納遺產稅之債務，核非被繼承人之債務，無遺產及贈與稅法
    扣除額之適用，所請礙難照准。」等由，而否准所請（下稱
    Ｂ案）。嗣上訴人又於88年6月28日向羅東稽徵所申請更正
    被繼承人遺產土地中，坐落宜蘭縣冬山鄉○○段222及793地
    號兩筆土地，以均有作農業使用，惟因認知錯誤，誤以土地
    登記簿謄本分區使用編定為都市土地，即非屬農業區而不可
    認定為農業用地，而於申報遺產稅時漏未主張其為農業用地
    ，致增加應納稅款，請派員重勘並准予減免遺產稅，經羅東
    稽徵所以88年7月12日北區國稅羅東審第88074451號函復略
    以：「申請人等申請勘查之2筆土地，其中冬山鄉○○段793
    地號係都市計畫住宅區土地，核屬非農業用地；另冬山鄉○
    ○段222地號既係事後恢復農業耕作，均不適用遺產及贈與
    稅法農地減免之規定」等由，而否准所請（下稱Ｃ案）。上
    訴人等對上揭函復不服，遂分別於88年6月23日就因繳納遺
    產稅款向他人及銀行借款申請准予扣抵稅款不准（即B案）
    ，和不服被上訴人以出資比例核定宏裕公司、偉全公司及棟
    和公司股東往來債權（此部分上訴人前未曾表示不服），及
    於88年7月14日就遺產土地中坐落宜蘭縣冬山鄉○○段222地
    號土地有農作事實卻未能以農業用地核認扣除（即Ａ案及Ｃ
    案），就上揭共三系爭項目向財政部提起訴願。復於88年9
    月29日以財政部逾期未作成訴願決定，依訴願法第21條規定
    ，就Ｂ案部分，逕向行政院提起再訴願。嗣經行政院89年2
    月23日台89訴字第05430號再訴願決定，撤銷Ｂ案之原處分
    ；而財政部以89年2月29日台財訴第0000000000號訴願決定
    撤銷Ｂ案之原處分，命被上訴人另為處分；並以0000000000
    號訴願決定，將Ａ案及Ｃ案原處分撤銷重核；茲Ｂ案部分既
    經行政院撤銷在先，則財政部對Ｂ案部分所為在後之撤銷，
    即為無效，核先敘明。貳、查前揭Ａ案及Ｃ案標的相同，均
    係就上訴人申請遺產中宜蘭縣冬山鄉○○段222地號土地，
    已恢復農業耕作，請實地查證，並准予自遺產總額中扣除其
    土地價值部分為爭執，茲論述如下：按「左列各款，應自遺
    產總額中扣除，免徵遺產稅：一、．．．六、遺產中之農業
    用地及其地上農作物，由繼承人或受遺贈人，繼續經營農業
    生產者，扣除其土地及地上農作價值之全數。但該土地如繼
    續供農業使用不滿5年者，應追繳應納稅賦。」行為時遺產
    及贈與稅法第17條第1項第6款定有明文。上訴人主張農地是
    否有作農業使用應由具農業專長人員判斷，系爭冬山鄉○○
    段222地號土地勘查時係在土壤暫時休息時段前往勘查，認
    定上有所誤差，且宜蘭縣稅捐稽徵處89年6月17日宜稅羅二
    字第9686號函業經該處於89年11月3日宜稅羅二字第17413號
    函更正云云。查：(一)被上訴人所屬羅東稽徵所人員會同冬山
    鄉公所人員於89年6月19日至現場會勘，認定系爭土地雜草
    叢生，非為整地前短暫未耕情況，未作農業使用事實明確，
    並攝有現場照片以憑，依前揭會勘所攝照片顯示其是屬整大
    片地面荒置甚久狀況，依經驗法則以判，實非上訴人所辯整
    地前短暫未耕之情至明；有農業用地繼續自耕實地勘查報告
    表及會勘時所拍攝現場照片附卷可稽；(二)宜蘭縣稅捐稽徵處
    認定系爭土地得課徵田賦之發函更正日期為89年11月3日，
    而上訴人指稱其於89年7月11日曾至系爭土地拍攝翻土、種
    植作物之照片，經比對兩造所提出之照片，可證上訴人前揭
    照片所示翻土、種植之情形係於89年6月19日由被上訴人會
    勘認定未作農業使用後，事後所恢復之耕作，要無疑義。從
    而，宜蘭縣稅捐稽徵處所為更正函顯係因上訴人提供事後恢
    復耕作之照片所為，要不足資為上訴人有利之證據甚明。(三)
    遺產農地申請免課遺產稅之適用要件必需為「繼續經營農業
    生產5年」，此為一繼續不可中斷農作之狀況，不同於土地
    稅法中對核課地價稅或田賦上之認定準則，自無執宜蘭縣政
    府稅捐稽徵處更正函資為遺產稅農地免稅扣除之依據。上訴
    人主張財政部前曾會同行政院農業委員會後，以79年5月31
    日台財稅第790082761號函規定如下：「．．．建議參酌有
    關法令規定依下列原則視實際情形認定之：（一）農地閒置
    不用，又無平均地權條例第26條之1各款但書情形者，視為
    不繼續經營農業生產。（二）農地已變更使用．．．（三）
    無前述兩情形者，推定為繼續經營農業生產。．．．」經查
    平均地權條例第26條之1但書共5款，其第1款規定如下：「
    農業用地閒置不用．．．但有左列情形之一者不在此限：一
    、因農業生產．．．之必要而休閒者」，是故農地在生產過
    程中，必需給予休閒，並非全年無時無刻種植作物云云；但
    查：行為時遺產及贈與稅法第17條第1項第6款明定：「遺產
    中之農業用地．．．由繼承人．．．繼續經營農業生產者」
    ，係指被繼承人所遺之農業用地，於被繼承人死亡時，已在
    作農業生產中，且於被繼承人死亡後，仍由繼承人繼續經營
    農業生產者而言；若被繼承人死亡時，其農業用地並未作農
    業使用，或被繼承人死亡後，繼承人有中斷經營農業生產者
    ，即非所稱之「繼承經營農業生產」甚明。本件系爭宜蘭縣
    冬山鄉○○段222地號土地，上訴人於86年8月2日申報遺產
    稅時，並未主張農業用地扣除，依經驗及論理法則，系爭土
    地確未繼續經營農業生產，否則上訴人豈有不知之理。而上
    訴人遲至88年5月10日及同年6月28日已經全部恢復農業耕作
    中，申請自遺產中扣除其土地價值之全數，被上訴人所屬羅
    東稽徵所於同年6月19日至現場會勘，地上雜草叢生，要非
    整地前短暫未耕之情況，已如前述，則系爭土地顯不合「因
    農業生產．．．之必要而休閒」之要件至明，上訴人主張系
    爭土地應自遺產總額中扣除其價值全數，要屬無據。參、Ｂ
    案部分，即上訴人主張因繳納遺產稅款所需，向銀行及他人
    借款，此債務之產生與繼承有直接關係，應准自遺產總額中
    扣除，請重核並予退款為爭執事項，業經被上訴人89年9月
    27日北區國稅法第00000000號復查決定維持原核定，而上訴
    人對此部分，亦未提起訴願，已告確定，要非原審法院審理
    範疇，並此敘明。肆、上訴人向被上訴人申請之前揭Ａ、Ｂ
    、Ｃ三案，經被上訴人否准後，於88年6月23日就前揭三案
    及不服被上訴人以出資比例核定宏裕公司、偉全公司、旭盛
    公司及棟和公司股東往來債權之項目，向財政部提起訴願，
    茲就該股東往來債權項目，論述如下：查本項宏裕砂石等4
    家公司股東往來債權爭點，上訴人等於被上訴人核定本件遺
    產稅應納稅額22,091,050元，並因繼承人漏報宏裕砂石等4
    家公司股東往來債權共計12,957,113元，以其漏報行為按遺
    產及贈與稅法第45條規定按所漏稅額處以1倍之罰鍰5,312,
    416元，並訂定遺產稅及罰鍰繳納期間均為88年3月6日至88
    年5月5日時，上訴人於88年5月10日、5月27日及6月28日共3
    次向被上訴人所屬羅東稽徵所就遺產稅核課處分表示不服時
    ，並未就此項爭點提出異議，直至88年6月23日卻逕以此爭
    點向財政部逕提訴願。茲系爭項目在上訴人等向財政部逕提
    訴願前，自始即未曾依據稅捐稽徵法第28條規定向被上訴人
    所屬羅東稽徵所申請對此項目核定不服請予退還溢繳稅款，
    同時亦未曾依據稅捐稽徵法第35條規定申請復查，依前揭前
    行政法院62年判字第96號判例意旨，本項爭點上訴人既未就
    宏裕、偉全、旭盛及棟和4家公司股東往來債權部分申請復
    查而逕行提起訴願，其程序自有不合。上訴人主張曾於88年
    5月25日就此爭點向羅東稽徵所申請退稅，依財政部72年5月
    12日台財稅第33331號函釋「對駁回申請退還溢繳稅款不服
    可逕行提起訴願。」云云。查上訴人在88年5月25日向被上
    訴人所屬羅東稽徵所申請退稅內容是主張因繳納遺產稅款所
    需，上訴人等向銀行及他人借款，此債務之產生與繼承有直
    接關係，應准自遺產總額中扣除，請重核退稅。並經被上訴
    人所屬羅東稽徵所以88年6月3日北區國稅羅東審第88072794
    號函復略以，「申請人等借款繳納遺產稅之債務，核非被繼
    承人之債務，無遺產及贈與稅法扣除額之適用，所請礙難照
    准。」（即Ｂ案），有該等資料附卷可憑，而非上訴人上開
    主張情形甚明，既無前揭財政部函釋之適用，且所主張行政
    法院60年判字第433號判例亦經廢止，無再援用之據，上訴
    人此項主張，要屬無稽。伍、末就罰鍰部分，論述如下：查
    本件上訴人等於辦理遺產稅申報時，未將被繼承人生前債權
    即出資借款予投資公司宏裕、偉全、旭盛及棟和公司之資金
    計12,957,113元合併申報，短漏遺產稅額5,312,416元，被
    上訴人初查按所漏稅額處1倍之罰鍰5,312,416元，復查決定
    予以維持，並無不合。因而為上訴人敗訴之判決，核無違誤
    。
五、本院經查：(一)、上訴意旨復以：(1)、查遺產及贈與稅法，與
    土地稅法有關之土地稅法（包括地價稅、田賦、土地增值稅
    ）亦無相關規定，原判決認為所謂「繼續」，應係不能間斷
    ，故不承認農地之休閒，實已違反上述法律之規定，原判決
    未依法判決，容有未洽。(2)、有關土地是否符合農業主管機
    關─「行政院農業委員會於89年6月3日（89）農企字第8900
    10171號函針對農地之各種狀況討論何種情形符合農業生產
    ，共列舉相關狀況案例97個，其中與本案相關的為第6、44
    、45、46、47、49、62、67、79，共9個，由其結論可知：
    (1)、農作必須配合農耕時節，故在農作上之整地、種植、採
    收、「休閒」等均為農業經營所必須，實地仍維持「原有利
    用型態」，「且未有違規使用者」，應屬展業使用範圍。(2)
    、未鋪設水泥柏油等情事，上訴人之土地一直維持原有之利
    用型態，未鋪設水泥、柏油且有翻土、播種之情事，原判決
    認為上訴人係被上訴人勘查之後，始恢復耕作，事實上本件
    依行政院農業委員會之結論，只要上訴人「未鋪設水泥、柏
    油」、「維持原有利用型態」、「未違規使用」，等皆符合
    農業使用之圍，至於被上訴人拍照前翻土、拍照後翻土長草
    面積並非重點，絕無必需恰好被上訴人勘查時耕作、種植之
    積極條件，原判決未參酌農業主管機關之意見，卻按被上訴
    人之主張認為申報遺產稅時未提出主張且拍照後再翻土，顯
    係未繼續耕作，事實上，農地既容許休閒，繼承人即使短暫
    休息再恢復耕作亦非法所不許，斷無全年無時無刻需維持耕
    作始能認定度地作農業用，原判決之認定有違農業經營之常
    理，亦增加上訴人法律所未規定之負擔。(3)、被上訴人原先
    以宜蘭縣稅捐處89年6月17日宜稅羅二字第9686號函所稱：
    「88年因供營業使用，改按一般用地課徵地價稅」為依據，
    另附上現場勘查照片為佐証，該函經宜蘭縣稅捐處以89年11
    月3日宜稅羅二字第17413號函更正，並表示該地作農業使用
    改課田賦原函內容有誤，予以致歉，事實上，宜蘭縣稅捐處
    將上訴人該土地改課田賦，並非因上訴人翻土後向該處申請
    之故，全因該處錯誤認定上訴人之土地「供營業使用」，致
    被上訴人以此為由，否定上訴人土地作農業之用，原判決誤
    以為上訴人恢復耕作之後，宜蘭縣稅捐處始同意課徵田賦，
    係上訴人提供恢復耕作後之照片所致，因為宜蘭縣稅捐處原
    始即錯誤，並無上訴人土地有「供營業使用」之事實，故恢
    復課徵田賦，與上訴人後來之翻土與否並無關連，原判決未
    查，將二件不相干之事連接，事實認定有誤，原判決關於係
    爭土地是否作農業使用之判決，違背法律、法理。(二)、按「
    左列各款，應自遺產總額中扣除，免徵遺產稅：一、．．．
    六、遺產中之農業用地及其地上農作物，由繼承人或受遺贈
    人，繼續經營農業生產者，扣除其土地及地上農作價值之全
    數。但該土地如繼續供農業使用不滿5年者，應追繳應納稅
    賦。」、「被繼承人死亡遺有財產者，納稅義務人應於被繼
    承人死亡之日起6個月內，向戶籍所在地主管稽徵機關依本
    法規定辦理遺產稅申報」、「納稅義務人對依本法規定應申
    報之遺產或贈與財產，已依本法規定申報而有漏報或短報情
    事者，應按所漏稅額處以1倍至2倍之罰鍰。」行為時遺產及
    贈與稅法第17條第1項第6款、第23條第1項前段及第45條定
    有明文。(三)、本件經查，被上訴人所屬羅東稽徵所人員會同
    冬山鄉公所人員於89年6月19日至現場會勘，認定系爭土地
    雜草叢生，非為整地前短暫未耕，未作農業使用事實明確，
    並攝有現場照片憑以為據，依會勘所攝照片顯示其是屬整大
    片地面荒置甚久狀況，實非上訴人等所辯稱整地前短暫未耕
    之情至明；此有農業用地繼續自耕實地勘查報告表及會勘時
    所拍攝現場照片附於原處分卷可稽。上訴人提示其於89年7
    月11日曾至系爭土地拍攝翻土、種植作物之照片，惟此照片
    是在被上訴人於89年6月19日會勘認定未作農業使用後，事
    後恢復耕作之照片。從而，宜蘭縣稅捐稽徵處所為更正函顯
    係因上訴人等提供事後恢復耕作之照片所為，並不足資為上
    訴人之有利證據。上訴人對系爭土地既未提出符合平均地權
    條例第26條之1但書所規定5款可閒置不用之有關機關所出具
    證明文據，顯不合於「因農業生產．．．之必要而休閒」之
    要件至明，是主張系爭土地應自遺產總額中扣除其價值全數
    ，要屬無據。再查，農地作為農業使用之認定標準，決非無
    違規物即可做為閒置無妨之推定，上訴人顯對前開行政院農
    業委員會89年6月3日農企字第890010171號函所述各案況有
    所誤解，核無足採。是本件被上訴人以上訴人等於辦理遺產
    稅申報時，未將被繼承人生前債權即出資借款予投資公司宏
    裕、偉全、旭盛及棟和公司之資金計12,957,113元合併申報
    ，短漏遺產稅額5,312,416元，被上訴人按所漏稅額處1倍之
    罰鍰5,312,416元，依法並無不合。是原判決認本件原處分
    認事用法，均無違誤，維持原處分及訴願決定，而駁回上訴
    人在原審之訴，其所適用之法規與該案應適用之現行法規並
    無違背，與解釋判例，亦無牴觸，並無所謂原判決有違背法
    令之情形；又證據之取捨與當事人所希冀者不同，致其事實
    之認定亦異於該當事人之主張者，不得謂為原判決有違背法
    令之情形。上訴人對於業經原判決詳予論述不採之事由再予
    爭執，核屬法律上見解之歧異，要難謂為原判決有違背法令
    之情形。本件上訴論旨，仍執前詞，指摘原判決違誤，求予
    廢棄，難認有理由，應予駁回。
據上論結，本件上訴為無理由，爰依行政訴訟法第255條第1項、
第98條第3項前段，判決如主文。
中　　華　　民　　國　　94　　年　　12　　月　　29　　日
                  第三庭審判長法  官　徐　樹　海
                              法  官  蔡　進　田
                              法  官　黃　合　文
                              法  官　林　茂　權
                              法  官　鄭　小　康
以  上  正  本  證  明  與  原  本  無  異
中　　華　　民　　國　　94　　年　　12　　月　　30　　日
　　　　　　　　　　　　　　　書記官　蘇　金　全
